臺灣高等法院刑事判決　　　　　　　　94年度上訴字第1295號
上　訴　人
即　自訴人　玄奇國際企業有限公司
代　表　人　乙○○
代　理　人　李宜光律師
被　　　告　生圓科技股份有限公司
兼　代表人　甲○○
上二人共同
選任辯護人　易定芳律師
上列上訴人因自訴被告等違反著作權法案件，不服台灣台北地方
法院93年度自字第214號，中華民國94年3月31日第一審判決，提
起上訴，本院判決如下：
    主  文
上訴駁回。
    理  由
一、自訴意旨略以：自訴人玄奇國際企業有限公司（下稱玄奇公
    司），擁有互森有限公司（下稱互森公司）獨家專屬授權合
    約，互森公司提供日本5部影片「川」、「
    COCOLO ONE」、「BE ultimate 大澤惠」、「初熱美
    竹涼子」、「女教師秘密小澤菜穗」。自訴人獲得授權之
    範圍包括ALL-RIGHT 、改作、編輯為衍生著作等權利。自訴
    人乃將上開影片之部分內容，依明星的知名度與市場的接受
    度剪輯成「AV女優訪談實錄1 」，並經過新聞局審查合格，
    擁有新聞局審查合格證明書，為衍生著作，依著作權法規定
    應視為獨立著作之保護。惟自訴人發現案外人潛力精緻影音
    有限公司（下稱潛力公司）未經自訴人授權發行「聖潔」VC
    D，部分片段與自訴人所發行之「AV女優訪談實錄1」訪問川
    的內容相同，追查發現潛力公司係由被告生圓科技股
    份有限公司（以下簡稱生圓公司）授權發行，潛力公司並不
    知情。是被告生圓公司及其代表人甲○○之「聖潔」影片實
    侵害自訴人擁有著作財產權之「AV女優訪談實錄1 」，因認
    被告生圓公司、甲○○涉有違反著作權法第91條第 1項意圖
    營利而以重製之方法侵害他人著作財產權罪嫌云云（自訴人
    於93年12月27日補充理由書雖另載被告等涉犯著作權法第87
    條第3項、第4項之罪，然業經自訴代理人於94年 3月17日審
    理時撤回之）。
二、訊據被告生圓公司兼代表人甲○○固不否認製作發行「聖潔
    」影片之事實，惟堅決否認有違反著作權法犯行。辯稱：製
    作上開影片之日本- 株式會社公司獨家
    專屬授權對象為互森公司並非自訴人玄奇公司，且「
    川」所有權利在91年11月 8日已讓渡予九鬼企業有
    限公司，因此自訴人並無提起本件自訴之權利。又自訴人所
    提之上開 5部影片，均為描述性交、口交等具體性行為過程
    及渲染色情之情節，並不受我國著作權法保護。自訴人「AV
    女優訪談實錄1 」係將上開影片剪輯而成，並無任何創新、
    創作可言，亦不受依著作權法第6條、第7條受著作權保護等
    語。
三、經查：
（一）按犯罪事實應依證據認定之，無證據不得推定其犯罪事實
      ，又不能證明被告犯罪者應諭知無罪之判決，刑事訴訟法
      第154條第2項、第301條第1項定有明文。又著作權法第 3
      條第 1款所稱著作，係指屬於文學、科學、藝術或其他學
      術範圍之創作而言，色情光碟片不屬之。蓋著作權法之立
      法目的除在保障個人或法人智慧之著作，使著作物為大眾
      公正利用外，並注重文化之健全發展，故有礙維持社會秩
      序或違背公共利益之著述，既無由促進國家社會發展，且
      與著作權法之立法目的有違，基於既得權之保障仍需受公
      序良俗限制之原則，是色情光碟片非屬著作權法所稱之著
      作，自不受著作權法不得製造或販賣等之保障（最高法院
      88年度台上字第250號判決意旨參照）。
（二）程序之爭執：「川」、「COCOLO ONE」、
      「BEultimate 大澤惠」、「初熱美竹涼子」、「
      女教師秘密小澤菜穗」等5部影片係由日本國「
      -株式會社」等5家公司將其所有權利專屬授
      權予互森公司等情，有授權書及著作權所持證明書 5紙附
      卷可參，依著作權法第37條第 2項規定：非專屬授權之被
      授權人非經著作財產權人同意，不得將其被授與之權利再
      授權第三人利用。是專屬授權之被授權人得將其權利再授
      與他人，互森公司將上開 5部影片之所有權利再專屬授權
      予自訴人公司（見互森公司與自訴人簽訂之合約書），依
      著作權法第 3項規定：專屬授權之被授權人在被授權範圍
      內，得以著作財產權人之地位行使權利，並得以自己名義
      為訴訟上之行為。自訴人自得提起本件訴訟。至自訴人雖
      將其中「川」一片讓與九鬼公司，然依自訴人公司
      與九鬼公司訂定之合約書所示，自訴人僅將該影片之「出
      租版權」授權給九鬼公司，出租權以外之其他著作財產權
      仍屬自訴人所有，而自訴人起訴認被告侵害其「重製權」
      而非出租權，故自訴人有提起本件訴訟之權利，合先敘明
      。
（三）自訴人指稱其所有之「AV女優訪談實錄1 」係由「
      川」等上開 5部影片編輯而來，享有獨立之著作
      財產權，被告所有之「聖潔」一片與「AV女優訪談實錄1
      」之部分內容相同，故侵害其著作權云云。然按就資料之
      選擇編排具有創作性者為編輯著作，以獨立之著作保護之
      ，著作權法第7條第1項固定有明文，但其須就資料之選擇
      及編排具備著作要件之一之原創性，方可成為著作權法上
      之編輯著作。所謂原創性須著作人所創作之著作在精神作
      用達到相當之程度，足以表現出作者之個性及獨特性始足
      當之，倘精神作用程度甚低，縱具備有特殊性或投入相當
      時間，亦不具有原創性，自非著作權法所稱之著作，而不
      應受該法之保護。原審法院勘驗「AV女優訪談實錄1 」與
      「川」等 5部影片之關係，發現其編輯方
      式為依照「初熱美竹涼子」、「BEultimate大澤惠
      」、「COCOLO ONE」、「女教師秘密小澤菜穗」、「
      川」之順序，依序將上開 5部影片內之訪談
      實錄剪出後再依序排列而成「AV女優訪談實錄1 」有附表
      原審法院之勘驗筆錄在卷可稽，並無任何創造性可言。縱
      依自訴人所述係依照明星知名度及市場接受度選輯而成，
      然其商業取向甚為濃厚，並無獨特足以展現自訴人個性或
      獨特性之原則存在，尚難認「AV女優訪談實錄1 」屬於我
      國著作權法所稱之編輯著作，故不受我國著作權法之保護
      。
（四）依著作權法第6條第2項、第7條第2項規定，改作或編輯著
      作雖以獨立之著作保護之，然對於其原著作或所收編著作
      之著作權並不影響。換言之，編輯或改作之衍生著作，所
      享有之著作權係指改作或編輯本身，對於原著作並不享有
      著作權。被告製作之「聖潔」一片於 0分至6分7秒之內容
      ，雖與「AV女優訪談實錄1 」50分32秒至56分33秒之內容
      相同，然該相同之部分即為「川」的訪談
      部分，足見「聖潔」一片之內容並非與「AV女優訪談實錄
      1」之資料選擇或編排相同，而係僅與「AV女優訪談實錄1
      」所選輯的素材之一、即「川」相同，「
      聖潔」一片本身既無任何資料選擇或編排可言，準此，亦
      難謂「聖潔」有何侵害「AV女優訪談實錄1 」之編輯著作
      。
（五）本件自訴人雖將上開 5部色情片之訪談實錄取出剪輯成「
      AV女優訪談實錄1」，並指稱「AV女優訪談實錄1」並無任
      何色情鏡頭而應受著作權法保護、「聖潔」一片內容與「
      AV女優訪談實錄1 」中訪談「川」之內容相同，故
      違反著作權法云云。然查，「聖潔」與「AV女優訪談實錄
      1 」之內容雖有部分訪談內容相同，然經比對「聖潔」、
      「川」、「AV女優訪談實錄1 」三片光碟
      結果，發現「聖潔」與「AV女優訪談實錄1 」相同之訪談
      內容部分即為「川」訪談內容部分，然除
      此之外，「聖潔」一片尚有渲染男女性交之畫面與「
      川」之內容相同（即「聖潔」的06：09 -08：
      20、11：31-17：40與「川」的06：51-9
      ：10、12：21-17：40，見原審法院94年1月11日勘驗筆錄
      ），足見事實上「聖潔」一片係自「川」
      重製而來。而非由「AV女優訪談實錄1 」重製而來。雖自
      訴人對於「川」亦擁有著作財產權，然「
      川」內容有許多描述口交、性交、男子撫
      弄女性下體、男子射精於女子臉上等具體性行為過程及特
      定局部特寫放大鏡頭，極度渲染色情之情節且佔影片內容
      比例甚高，有原審94年 1月11日勘驗筆錄及翻拍照片附卷
      可參，依目前社會通念認定，乃俗稱色情影片，縱認係屬
      影視創作，仍屬有悖於公共秩序及善良風俗，自不受著作
      權之保護，是縱認被告有重製或改作之行為，亦無侵害自
      訴人著作權可言。且「川」一片主要係在
      描述男女性交情節，關於訪談內容部分並無獨立性可言，
      縱自訴人將該片中不具色情之訪談內容剪出與其他色情片
      之訪談內容剪輯成「AV女優訪談實錄1 」，然「
      川」一片既無著作權，其內之訪談實錄亦不因自訴
      人單獨剪輯而變成有著作權。
（六）自訴人固提出「川娜娜」影片新聞局錄影節目審查合格
      證明書、日本倫理監視委員會審核通過之審查終了證，稱
      影片並非色情影片云云。然著作權法第一條規定：為保障
      著作人著作權益，調和社會公共利益，促進文化發展、特
      制定本法。本法所未規定者，適用其他法律之規定。該法
      所保護之對象，係以符合社會公共利益為目的，亦即所保
      障之著作物，本身需有適法、確定及不違背公共秩序或善
      良風俗之特質，如著作本身雖係由特定人所創作，然其內
      容在客觀上有違一般社會秩序或善良風俗者，即難謂受著
      作權之保護。最高法院八十八年台上字第二五０號判決即
      闡述此理。再者，依主管機關行政院新聞局「電影片分級
      處理辦法」及「電影片檢查規範」之意旨可知，主管機關
      行政院新聞局上揭審查係依據電影法規於發行前預為之程
      序，其目的在便於政府分級管理，輔導電影事業，避免影
      響少年、兒童心理健康，促進電影藝術之正常發展，至於
      影片內容是否涉及侵害他人權益，則非屬該局有權審查之
      範疇。又該局依廣播電視法第二十六條之一第一項、有線
      廣播電視法第四十一條第一項及衛星廣播電視法第十八條
      第一項規定制定之「電視節目分級處理辦法第三條規定「
      ‧‧‧１限制級：未滿十八歲者不宜觀賞。」；第四條「
      電視節目有下列情形之一，不適合少年及兒童觀賞者，列
      為限制級，並應鎖碼播出。‧‧３以動作、影像、語言、
      文字、對白、聲音表現淫穢情態會強列性暗示，一般人尚
      可接受者。」；而上開辦法附表二：電視節目特殊內容例
      示說明：有關不得播出之內容包括「明顯渲染性行為，屬
      於猥褻之鏡頭或情節，如誇張的性行為，性行為過程之具
      體描述、生殖器之撫摸或口交等」，另於電影片檢查規範
      對於上述情形，亦有刪剪及禁演之規定。本件自訴人主張
      擁有專屬授權著作權之影片經原審勘驗其內容，四部影片
      均為描述性交、口交等具體性行為過程及渲染色情之情節
      ，且佔影片內容相當之比例，已如前述。至日本國對色情
      著作，雖加以保護。然國家主權司法權各自獨立，而且公
      序良俗之定義，亦因各該國文化、風土、人情不同，有專
      屬地域性之部分，要無援引他國律法或文化比擬之必要。
      自訴人於本案之影片，依我國文化、社會通念，既以色情
      影片看待，認有礙公序良俗，無保護之必要。至自訴人以
      影片經過馬賽克處理裸露之生殖器官，才獲得新聞局審查
      合格的執照並定為限制級。若是自訴人已經逾越電影分級
      制度，在新聞局審查係爭影片時就會無法通過，既然獲得
      合格執照，行政院新聞局對於錄影節目帶的內容是否有涉
      及妨害公共秩序或是善良風俗已為專業審查，本件影片應
      非違反善良風俗的影片。然按法官依據法律，獨立審判，
      依憲法第八十條規定，為其應有之職責。是法官於審判案
      件時，對於個機關基於職掌所為之行政命令、行政處分或
      就法院函詢事項所為之答覆，固不當然受其拘束，在職責
      範圍內，於認定事實，適用法律時，仍得本於公正誠實之
      篤信，就行政機關之行政命令、行政處分或函覆內容，依
      據法律，加以取捨。本案之影片帶係乃描述具體性行為為
      內容，對口交、射精、男子對女性下體之撫摸、局部之特
      寫，極度誇張渲染，明確使人產生羞惡之心或刺激人之性
      慾，有違公共秩序及善良風俗，自訴人徒以經新聞局審查
      合格，主張上述影片並無妨害公共秩序善良風俗，亦不足
      取。
（七）本件轉授權自訴人之互森公司，前以相同類似之影本對被
      告提起自訴，也經無罪判決確定，有本院93年度上訴字第
      1540號刑事判決可稽，亦可為本案之佐參。
（八）綜上所述，「AV女優訪談實錄1 」對於資料之選輯及編排
      並無獨特足以展現自訴人個性或獨特性之原則存在，而無
      創造性可言，尚無法主張編輯著作之保護。且「聖潔」一
      片並未抄襲「AV女優訪談實錄1 」的編排，而係抄襲「AV
      AV 女優訪談實錄1」中的表材之一、即「川
      」內的訪談內容，尚難認「聖潔」有何侵害「AV女優訪
      談實錄1 」之編輯著作可言。況事實上「聖潔」一片除訪
      談實錄部分與「AV女優訪談實錄1 」有部分相同外，尚有
      許多男女性交鏡頭部分係抄襲自「川」，
      足見「聖潔」一片係直接重製於「川」，
      而「川」有極大部份均係渲染色情之情節
      ，有悖於公共秩序善良風俗，尚難認係我國著作權法所保
      護之著作，自訴人縱有抄襲「川」之行為
      ，亦不構成犯罪。此外，復查無其他積極證據足認被告生
      圓公司及甲○○有何違反著作權法之犯行。
四、原審認本件不能證明被告等犯罪，為其等無罪之諭知，於法
    並無不合。自訴人上訴意旨，仍指被告犯罪，核無理由，上
    訴應予駁回。
五、據上論斷，應依刑事訴訟法第368條，判決如主文。
中    華    民    國    94    年     6    月    14    日
                  臺灣高等法院刑事第二十三庭
                 　           審判長法  官  尤豐彥
                   　               法  官  鄧振球
                     　             法  官  趙功恆
以上正本證明與原本無異。
如不服本判決，應於收受送達後十日內向本院提出上訴書狀，其
未敘述上訴之理由者並得於提起上訴後十日內向本院補提理由書
（均須按他造當事人之人數附繕本）。
                          　        書記官  孫佩琳
中　　華　　民　　國　　94　　年　　6 　　月　　14　　日
附表：
自訴人發行之「AV女優訪談實錄1」剪輯自互森公司授權自訴人
之五部光碟的部分：
１「AV女優訪談實錄1」00:00－14:09取材自「初熱美竹涼子」
   01:10 －09:16、16:23－22:40。
２「AV女優訪談實錄1」14:11－21:46取材自「Be ultimate大澤
   惠」00:36－02:26、04:00－05:50、08:12－09:20、16:24－
   19:06 。
３「AV女優訪談實錄1」21:47－30:27取材自「COCOLO ONE」01:
   40－07:17、10:46－11:58、12:11－13:51。
４「AV女優訪談實錄1」40:07－50:30取材自「女教師的秘密小
   澤菜穗」00:13－00:46、01:30－01:40、01:48－04:20、11:
   03－14:25、22:50－23:03、24:37－26:22、26:31－27:21。
５「AV女優訪談實錄1」50:32－59:05取材自「川娜
   娜」00:22 －06:50、20:14－22:00、36:36－37:13。